【裁判字號】    97,重訴,237
【裁判日期】    971216
【裁判案由】    撤銷贈與等
【裁判全文】
臺灣桃園地方法院民事判決      九十七年度重訴字第二三七號
原      告  甲○○
訴訟代理人  羅啟恆    律師
被      告  丁○○○
            丙○○
            戊○○
共      同
訴訟代理人  姚昭秀    律師
上列當事人間請求撤銷贈與等事件，於民國九十七年十二月二日
言詞辯論終結，本院判決如下：
    主      文
被告丁○○○、丙○○間就附表編號一、二、三所示不動產於民
國九十三年六月十一日所為贈與行為及同年七月十六日所為移轉
所有權行為，應予撤銷。
被告丙○○應將附表編號一、二、三所示不動產，分別由桃園縣
蘆竹地政事務所以九十三年蘆資地字第Ο一八五五九號、第Ο一
八五五七號、第Ο一八五五八號收件，並於九十三年七月十六日
以贈與為原因之移轉所有權登記塗銷，回復為被告丁○○○名義
。
被告丁○○○、戊○○間就附表編號四、五、六所示不動產於民
國九十三年六月十一日所為贈與行為及同年七月十六日所為移轉
所有權行為，應予撤銷。
被告戊○○應將附表編號四、五、六所示不動產，分別由桃園縣
蘆竹地政事務所以九十三年蘆資地字第Ο一八五五四號、第Ο一
八五五五號、第Ο一八五五六號收件，並於九十三年七月十六日
以贈與為原因之移轉所有權登記塗銷，回復為被告丁○○○名義
。
訴訟費用由被告連帶負擔。
    事實及理由
一、被告起訴主張：原告與被告丁○○○間有合夥關係之糾葛，
    而原告先後二次向被告丁○○○訴請清償債務結果，各經臺
    灣板橋地方法院（下稱板橋地院）於民國九十四年五月二十
    五日以九十三年度簡上字第八十九號（下稱系爭板院判決）
    判決被告丁○○○應給付原告新臺幣（下同）四十萬零二百
    八十三元，及自九十二年八月六日起至清償日止，按年息百
    分之五計算之利息確定，及臺灣高等法院於九十五年十一月
    十四日以九十五年度上易字第四六三號（下稱系爭高院判決
    ）判決被告丁○○○應給付原告九十三萬五千四百六十五元
    ，及自九十五年三月二十二日起至清償日止，按年息百分之
    五計算之利息確定。原告於九十三年六月二十二日，持系爭
    板院判決就附表編號三、六之不動產為假執行，經被告丁○○○於同年七月七日提供反擔保塗銷查封登記後，為免其財
    產將遭原告強制執行，竟於九十三年七月十六日將附表所示
    不動產，以贈與為原因，分別移轉登記予被告丙○○、戊○○。嗣原告於九十六年四月二十四日，持系爭高院判決向板
    橋地院民事執行處就如原證九附表所示之不動產，與被告丁○○○所有之股票聲請強制執行（板橋地院九十六年度執字
    第二五Ο八八號），結果因上開不動產設有高額抵押權、上
    開股票已下市或停止交易，致執行無結果而債權全未獲清償
    ；嗣並經板橋地院民事執行處發給原告債權憑證結案。綜上
    可知，被告丁○○○將附表所示不動產贈與其餘被告，乃基
    於脫產意圖使己陷於無資力，使原告對被告丁○○○之債權
    無法獲得滿足，而有害原告債權。另原告於九十六年七月十
    日，向桃園縣蘆竹地政事務所調閱附表所示不動產之登記申
    請書，始知悉上開土地業經被告丁○○○無償贈與其餘被告
    之情，迄原告於九十七年六月間提起本件訴訟，並未逾越民
    法第二百四十五條前段所定一年除斥期間；原告於九十六年
    四月二十四日聲請法院強制執行被告丁○○○財產時，被告
    丁○○○名下財產雖已無附表所示之不動產，然原告並不知
    所有權移轉原因為何。為此，爰依民法第二百四十四條第一
    項、第四項規定提起本訴，並聲明如主文所示。
二、被告則以：原告與被告丁○○○間實無合夥關係存在，原告
    自無向被告丁○○○請求合夥利益之餘地；被告雖對系爭板
    院判決、系爭高院判決之結果無意見，惟請本院斟酌。另原
    告於九十三年六月二十二日，持系爭板院判決就附表編號三
    、六所示不動產為假執行時，被告即已告知原告附表所示不
    動產已辦理所有權移轉，惟原告不信，還透過證人乙○○向
    被告提出傳真號碼Ο000000000，要求被告傳真附
    表所示不動產資料予原告，而該資料上有記載贈與；嗣原告
    於九十六年四月二十四日，持系爭高院判決向板橋地院民事
    執行處聲請強制執行被告丁○○○之財產時，被告丁○○○
    名下財產已無附表所示之不動產。故原告於九十三年間，甚
    或至遲於九十六年四月二十四日亦已知悉被告間就附表所示
    不動產之贈與及所有權移轉有撤銷原因，則距原告於九十七
    年七月間提起本件訴訟，已逾民法第二百四十五條前段所定
    一年除斥期間，依法應駁回原告之訴等語資為抗辯，並聲明
    ：原告之訴駁回。
三、兩造不爭執事實
（一）原告與被告丁○○○間有合夥關係之糾葛，而原告先後二
      次向被告丁○○○訴請清償債務結果，各經板橋地院於九
      十四年五月二十五日以系爭板院判決被告丁○○○應給付
      原告四十萬零二百八十三元，及自九十二年八月六日起至
      清償日止，按年息百分之五計算之利息確定，及臺灣高等
      法院於九十五年十一月十四日以系爭高院判決被告丁○○○應給付原告九十三萬五千四百六十五元，及自九十五年
      三月二十二日起至清償日止，按年息百分之五計算之利息
      確定。
（二）附表編號一、二、三所示不動產原均為被告丁○○○所有
      ，被告丁○○○與被告丙○○以渠等於九十三年六月十一
      日就上開不動產成立贈與契約為由，向桃園縣蘆竹地政事
      務所申請辦理所有權移轉登記，經該機關分別以九十三年
      蘆資地字第Ｏ一八五五九號、第Ｏ一八五五七號、第Ｏ一
      八五五八號收件後，均於同年七月十六日完成贈與為原因
      之移轉所有權登記予被告丙○○。
（三）如原告起訴狀附表編號四、五、六所示不動產原均為被告
      丁○○○所有，被告丁○○○與被告戊○○以渠等於九十
      三年六月十一日就上開不動產成立贈與契約為由，向桃園
      縣蘆竹地政事務所申請辦理所有權移轉登記，經該機關分
      別以九十三年蘆資地字第Ｏ一八五五四號、第Ｏ一八五五
      五號、第Ｏ一八五五六號收件，並均於同年七月十六日完
      成贈與為原因之移轉所有權登記予被告戊○○。
（四）原告於九十六年四月間，持系爭高院判決，向板橋地院民
      事執行處就如原證九附表所示之不動產，與被告丁○○○
      所有之股票聲請強制執行（板橋地院九十六年度執字第二
      五Ο八八號），結果因上開不動產設有高額抵押權、上開
      股票已下市或停止交易，致執行無結果而債權全未獲清償
      ；嗣並經板橋地院民事執行處發給原告債權憑證結案。
（五）除附表所示不動產外，被告丁○○○名下已無充足資產可
      供清償原告之上開債權。
四、原告主張被告間就附表所示不動產所為之無償贈與行為，已
    侵害其對被告丁○○○之債權，為此請求撤銷被告間上開之
    債權行為及物權行為等情，業經被告所否認，並以前開情詞
    置辯。經查：
（一）按債務人所為之無償行為，有害及債權者，債權人得聲請
      法院撤銷之，民法第二百四十四條第一項定有明文。次按
      所謂害及債權，乃指債務人之行為，致積極的減少財產，
      或消極的增加債務，因而使債權不能獲得清償之情形，若
      債權人之債權，因債務人之行為，致有履行不能或困難之
      情形者，即應認為有損害於債權人之權利，並不以債務人
      因其行為致陷於無資力為限（最高法院八十一年度臺上字
      第二○七號判決、四十五年臺上字一三一六號判例意旨參
      照）。蓋債務人所有之財產，除對於特定債權人設有擔保
      物權外，應為一切債務之總擔保，倘債務人將財產贈與他
      人，且非用以清償具有優先受償權之債務，對於普通債權
      人，即難謂無詐害行為，合先敘明。
（二）又「為訴訟標的之法律關係，於確定之終局判決中已經裁
      判者，就該法律關係有既判力，當事人不得以該確定判決
      事件終結前所提出或得提出而未提出訴之其他攻擊防禦方
      法，於新訴訟為與該確定判決意旨相反之主張，法院亦不
      得為反於該確定判決意旨之裁判。」，最高法院七十二年
      判字第三三六號判例可資。本件被告固以原告與被告丁○○○間實無合夥關係存在，原告自無向被告丁○○○請求
      合夥利益之餘地云云，惟被告丁○○○前因合夥法律關係
      ，負欠原告自九十二年七月一日起至九十四年十二月三十
      一日止間之租金利益九十三萬五千四百六十五元及其遲延
      利息一情，業經臺灣高等法院於九十五年十一月十四日以
      九十五年度上易字第四六三號判決確定在案，揆諸上開判
      例說明，被告復執前詞否認前揭債務存在云云，自無可採
      。
（三）承上所述，本件被告丁○○○尚負欠原告自九十二年七月
      一日起至九十四年十二月三十一日止間之租金利益九十三
      萬五千四百六十五元及其遲延利息，而上開債務中，依臺
      灣高等法院九十五年度上易字第四六三號確定判決所示，
      被告丁○○○分別於九十三年六月十一日、同年七月十六
      日就附表所示不動產各為贈與及所有權移轉登記行為時，
      至少負欠原告三十五萬元以上（按依上開判決所示，第三
      人致廷企業有限公司自九十二年七月一日起至九十三年七
      月十六日止，已交付被告丁○○○之租金數額為九十八萬
      五千五百元，經扣除上開期間之地價稅、房屋稅等必要費
      用後除以二，原告應得租金利益至少應為三十五萬元以上
      ），而被告丁○○○於本院九十七年九月九日行言詞辯論
      程序時既自承其除附表所示不動產外，已無其他積極資產
      可供清償原告之債權，堪認被告丁○○○確無財產，可令
      原告及其他債權人受有完全清償。是以，原告以被告丁○○○將附表所示不動產分別無償贈與及移轉予被告丙○○
      、戊○○之行為，有害及其債權，依前開規定聲請撤銷，
      即屬有據，應予准許。
（四）被告另抗辯被告丁○○○前於九十三年間即將附表所示不
      動產之移轉告知原告，並委託證人乙○○將附表所示不動
      產登記謄本傳真予原告、及原告於九十六年四月二十四日
      向臺灣板橋地方法院聲請強制執行時所附被告丁○○○財
      產歸屬資料上，並無附表所示不動產之登載，足證原告至
      遲於九十六年四月二十四日即已知悉被告間就附表所示不
      動產之贈與及所有權移轉有撤銷原因，均已逾民法第二百
      四十五條前段所定一年除斥期間等語，並聲請傳喚證人乙○○為證，惟證人乙○○於本院九十七年十二月二日言詞
      辯論庭係證述：「（本院質以被告丁○○○何時將附表所
      示不動產移轉給被告丙○○、被告戊○○？）去年（九十
      六年）十一、十二月時原告說要查封被告丁○○○的財產
      ，原告才告訴我被告丁○○○已將附表所示不動產過戶給
      別人。（復質以在原告告訴你附表所示不動產有過戶前，
      被告丁○○○有無委託你轉告原告附表所示不動產要移轉
      給他人？）沒有。筆錄（即本院九十七年十月十三日言詞
      辯論筆錄）上所示的傳真號碼不是我，我也不知道是誰的
      。」等語，核與被告上開抗辯相違，則證人乙○○之上開
      證述，自難援為有利於被告之認定；至原告於九十六年四
      月二十四日向臺灣板橋地方法院民事執行處聲請強制執行
      被告丁○○○之財產時所提出被告丁○○○財產歸屬資料
      上，雖確已無系爭不動產之登載，然此充其量僅能證明原
      告於上開執行聲請時知悉被告丁○○○業將系爭不動產移
      轉予他人爾，要難以此逕推認原告亦知悉系爭不動產所有
      權移轉之原因。此外，被告於本院言詞辯論終結前，復未
      提出其他積極證據以實其說，是以被告此部分抗辯，洵無
      足採。
五、末按債權人依民法第二百四十四條第一項之規定聲請法院撤
    銷時，得並聲請命受益人或轉得人回復原狀，同法第二百四
    十四條第四項定有明文。本件被告丁○○○於其對原告負欠
    合夥債務後之九十三年六月十一日，就附表編號一、二、三
    及編號四、五、六所示不動產，分別與被告丙○○及被告戊○○成立無償贈與契約，並於同年七月十六日移轉登記予被
    告丙○○及被告戊○○，有害及原告之債權，已如上述。是
    以原告聲請撤銷被告間之贈與行為與基於贈與行為所為之所
    有權移轉行為，進而依據上開法文規定請求被告丙○○及被
    告戊○○，分別塗銷附表編號一、二、三及編號四、五、六
    所示不動產所有權之移轉登記，並回復登記名義人為被告丁○○○，為有理由，應予准許。
據上論結，本件原告之訴為有理由，依民事訴訟法第八十五條第
二項，判決如主文所示。
中    華    民    國  九十七  年  十二    月   十六   日
                          民事第二庭  法  官  石有為
以上正本係照原本作成
如對本判決上訴，須於判決送達後二十日內向本院提出上訴狀
                                      書記官  劉寶霞
中    華    民    國  九十七  年  十二    月   十六   日
┌────────────────────────────┐
│附表：                        九十七年度重訴字第二三七號│
├──┬───────────┬────────┬────┤
│編號│不動產名稱            │面積（平方公尺）│權利範圍│
├──┼───────────┼────────┼────┤
│一  │桃園縣大園鄉○○段湳子│四千三百一十八  │全部    │
│    │小段一五九之五號      │                │        │
├──┼───────────┼────────┼────┤
│二  │桃園縣大園鄉○○段湳子│三百九十二      │全部    │
│    │小段一三Ο之三號      │                │        │
├──┼───────────┼────────┼────┤
│三  │桃園縣大園鄉○○段湳子│一百五十        │全部    │
│    │小段一三Ο之五號      │                │        │
├──┼───────────┼────────┼────┤
│四  │桃園縣大園鄉○○段湳子│一千二百零六    │全部    │
│    │小段一三五號          │                │        │
├──┼───────────┼────────┼────┤
│五  │桃園縣大園鄉○○段湳子│一千三百四十一  │全部    │
│    │小段一五九之六號      │                │        │
├──┼───────────┼────────┼────┤
│六  │桃園縣大園鄉○○段湳子│八百四十二      │全部    │
│    │小段一六三之七號      │                │        │
└──┴───────────┴────────┴────┘


司法院資訊處製作；財團法人民間司法改革基金會備份。
